---
output: 
  html_document: 
    highlight: tango
    theme: cerulean
    df_print: kable
editor_options: 
  markdown: 
    wrap: 72
---

## - Exercícios - Coleta de Dados e Regressão Linear

### Exemplo 01 -

Uma pesquisa foi realizada com o objetivo de verificar se existe
associação entre a falta de sono e a capacidade de as pessoas resolverem
problemas simples. Foram testadas 10 pessoas, mantendo-se sem dormir por
um determinado número de horas. Após cada um destes períodos, cada
pessoa teve de resolver um teste com adições simples, anotando-se então
os erros cometidos. Os dados resultantes são os seguintes:

| Pessoa Observada (i) | **Número de Horas sem Dormir ( X )** | **Número de Erros ( Y )** |
|:-----------------:|:----------------------------:|:---------------------:|
| 1 | 8 | 6 |
| 2 | 8 | 8 |
| 3 | 12 | 6 |
| 4 | 12 | 10 |
| 5 | 16 | 8 |
| 6 | 16 | 14 |
| 7 | 20 | 12 |
| 8 | 20 | 14 |
| 9 | 24 | 12 |
| 10 | 24 | 16 |

-   

    a)  Calcule o **coeficiente de correlação linear** de Pearson,
        interprete e teste sua significância a **5%**.

-   

    b)  Ajuste, **teste e interprete o modelo de regressão linear**
        simples.

No python Comece importando os cabeçalhos: - importe a biblioteca
**numpy** para criar vetores de valores - importe a biblioteca **stats**
para usar as funções para `linregress` para calcular a regressão
linear - importe a biblioteca **stats** para usar as funções para
`pearsonr` para calcular o coeficiente de correlação `r`

```{python exemplo00-carrega_codigo, echo=TRUE}
import numpy as np
from scipy import stats
from yt_dlp.extractor import agora
```

Agora precisamos criar uma função para calcular a **regressão linear**

```{python exemplo00-funcao_calcula_regressao, echo=TRUE}
def calcular_regressao_linear(x: np.ndarray, y: np.ndarray) -> tuple[float, float, float]:
    """Calcula os parâmetros e o teste de significância da regressão linear simples."""
    print("--- b) Modelo de Regressão Linear Simples ---")
    # Ajustando a reta de regressão e obtendo estatísticas completas
    inclinacao_reta, interceptacao, correlacao_r, valor_p, erro_padrao = stats.linregress(x, y)
    print(f"Coeficiente Angular ( m ): {inclinacao_reta:.4f}")
    print(f"Intercepto ( n ): {interceptacao:.4f}")
    print(f"Equação ajustada: Y_hat = {interceptacao:.4f} + {inclinacao_reta:.4f} * X")
    print(f"P-valor do coeficiente angular (teste do modelo): {valor_p:.5f}")

    if ( valor_p < 0.05):
        print("Conclusão: O modelo de regressão linear é estatisticamente significativo a 5%.")
    else:
        print("Conclusão: O modelo não é estatisticamente significativo.")

    return interceptacao, inclinacao_reta, valor_p
```

Agora precisamos criar uma função para calcular o **coeficiente de
correlação** `r`

```{python exemplo00-funcao_calcula_correlacao_r, echo=TRUE}
def calcular_correlacao_pearson(v_independentes_x: np.ndarray, v_dependentes_y: np.ndarray) -> tuple[float, float]:
    """Calcula o coeficiente de correlação de Pearson e o p-valor correspondente."""
    print("--- a) Coeficiente de Correlação de Pearson e Teste ---")
    coeficiente_de_correlacao_r, valor_de_p = stats.pearsonr(v_independentes_x, v_dependentes_y)

    print(f"Coeficiente de Correlação (r): {coeficiente_de_correlacao_r:.4f}")
    print(f"P-valor da correlação: {valor_de_p:.5f}")

    if ( valor_de_p < 0.05):
        print("Conclusão: Rejeitamos a Hipótese. A correlação é estatisticamente relevante a 5%.\n")
    else:
        print("Conclusão: Não rejeitamos a Hipótese.\n")
    return coeficiente_de_correlacao_r, valor_de_p
```

Agora vamos definir a ordem de execução das funções:

```{python exemplo00-funcao_principal, echo=TRUE}
def funcao_principal() -> None:
    # Carregar os valores de X (que é a variável independente) no vetor variaveis_independentes_x
    # X: Número de horas sem dormir
    variaveis_independentes_x = np.array([8, 8, 12, 12, 16, 16, 20, 20, 24, 24])

    # # Carregar os valores de Y (que é a variável independente) no vetor variaveis_dependentes_y
    # Y: Número de erros
    variaveis_dependentes_y = np.array([6, 8, 6, 10, 8, 14, 12, 14, 12, 16])

    # Executando a correlação
    calcular_correlacao_pearson(variaveis_independentes_x, variaveis_dependentes_y)

    # Executando a regressão linear
    calcular_regressao_linear(variaveis_independentes_x, variaveis_dependentes_y)
```

Finalmente, vamos iniciar o **fluxo principal** do programa, chamado a
**funcao_principal()** que chamará todas as outras na ordem

```{python exemplo00-fluxo_principal, echo=TRUE}
if __name__ == '__main__':
    funcao_principal()
```


Como ficou a equação descoberta pela **regressão linear simples** ?

Uma equação de reta segue o formato $y = mx + n$.

$$
y = \underbrace{m}*{*\text{coeficiente angular}} x + \underbrace{n}{\text{coeficiente linear}}
$$

No exercício: - o valor de `m` é dado pelo valor do
`coeficiente angular` ; - o valor de `n` é dado pelo valor do
`intercepto` ;

Então a equação ficou:

$$
y = 0,4750(x) + 3
$$


#### Gráfico do Exemplo 00
```{python exemplo00-grafico, echo=TRUE}
import numpy as np
import matplotlib.pyplot as plt

# Dados do problema
x = np.array([8, 8, 12, 12, 16, 16, 20, 20, 24, 24])
y = np.array([6, 8, 6, 10, 8, 14, 12, 14, 12, 16])

# Configuração do gráfico
plt.figure(figsize=(10, 7))

# Definindo os limites dos eixos começando em 0
plt.xlim(-8, max(x) + 2)
plt.ylim(-8, max(y) + 2)

# Configurando a escala unitária (passo de 1 em 1) para os eixos X e Y
plt.xticks(np.arange(0, max(x) + 3, 1))
plt.yticks(np.arange(0, max(y) + 3, 1))

# Grade padrão em cinza claro para a escala geral
for xtick in np.arange(0, max(x) + 3, 1):
    plt.axvline(xtick, color='gray', linewidth=0.3, linestyle=':', alpha=0.5, zorder=1)

for ytick in np.arange(0, max(y) + 3, 1):
    plt.axhline(ytick, color='gray', linewidth=0.3, linestyle=':', alpha=0.5, zorder=1)

# Projetando linhas vermelhas contínuas sobre os pares ordenados formados pelos vetores x e y
for xi, yi in zip(x, y):
    plt.vlines(xi, 0, yi, color='green', linewidth=0.5, linestyle='--', alpha=0.5, zorder=2)
    plt.hlines(yi, 0, xi, color='green', linewidth=0.5, linestyle='--', alpha=0.5, zorder=2)

# Destacando os eixos principais em (0,0)
plt.axhline(0, color='black', linewidth=1.2, zorder=3)
plt.axvline(0, color='black', linewidth=1.2, zorder=3)

# Gráfico de dispersão (pontos observados)
plt.scatter(x, y, color='blue', label='Dados Observados', s=60, zorder=5)

# Adicionando rótulos com os pares ordenados (X, Y) em cada ponto
for xi, yi in zip(x, y):
    plt.annotate(f"({xi}, {yi})",
                 (xi, yi),
                 textcoords="offset points",
                 xytext=(0, 8),  # Deslocamento vertical do texto em relação ao ponto
                 ha='center',
                 fontsize=8,
                 fontweight='bold',
                 color='darkblue',
                 zorder=6)

# Definindo os pontos para a reta y = 0.4750 * x + 3
x_linha = np.linspace(-7, max(x), 100)
y_linha = 0.4750 * x_linha + 3

# Plotando a reta de regressão
plt.plot(x_linha, y_linha, color='red', linestyle='-', linewidth=2, label='Reta: $Y = 0,4750X + 3$', zorder=4)

# Rótulos e formatação
plt.title('Gráfico com Pares Ordenados (X, Y) Identificados nos Pontos', fontsize=12, fontweight='bold')
plt.xlabel('Número de Horas sem Dormir (X)', fontsize=10)
plt.ylabel('Número de Erros (Y)', fontsize=10)
plt.legend()

# Exibir o gráfico
plt.show()
```








```{r 03-2026-08-25-coleta_de_dados_e_regressao_linear-exercicios, eval=FALSE, include=FALSE}
rmarkdown::render("03-2026-08-25-coleta_de_dados_e_regressao_linear-exercicios.rmd", output_dir="docs", output_file ="temporario.html" , output_format = "html_document") ; utils::browseURL("docs/temporario.html")
```

```{r 03-2026-08-25-coleta_de_dados_e_regressao_linear-exercicios-doc, eval=FALSE, include=FALSE}
rmarkdown::render("03-2026-08-25-coleta_de_dados_e_regressao_linear-exercicios.rmd", output_dir="docs", output_file ="temporario.docx" , output_format = "word_document") ; utils::browseURL("docs/temporario.docx")
```
