---
output: 
  html_document: 
    highlight: tango
    theme: cerulean
    df_print: kable
---
# - Organização e Preparação dos Dados, Regressão Logística e KNN





================================================================================
<iframe srcdoc='
<!DOCTYPE html>
<html>
<head>
  <meta charset="utf-8">
  <script src="https://cdn.jsdelivr.net/npm/chart.js"></script>
  <style>
    body { font-family: Arial, sans-serif; background: #f9f9f9; margin: 0; padding: 15px; }
    .container { max-width: 800px; margin: 0 auto; background: #fff; padding: 15px; border-radius: 8px; border: 1px solid #ddd; }
    .controls { display: flex; flex-wrap: wrap; gap: 10px; align-items: center; justify-content: space-between; margin-bottom: 10px; background: #f0f4f8; padding: 10px; border-radius: 6px; }
    .inputs-group { display: flex; align-items: center; gap: 6px; }
    .inputs-group input[type="number"] { width: 55px; padding: 4px; border: 1px solid #ccc; border-radius: 4px; text-align: center; }
    .sliders { width: 100%; display: grid; grid-template-columns: 1fr 1fr 1fr; gap: 15px; margin-top: 5px; }
    .slider-group { flex: 1; }
    .slider-group label { display: block; font-size: 12px; font-weight: bold; }
    .slider-group input { width: 100%; }
    button { padding: 6px 12px; border: none; border-radius: 4px; font-weight: bold; cursor: pointer; }
    .btn-add { background: #28a745; color: white; }
    .btn-reset { background: #dc3545; color: white; }
  </style>
</head>
<body>
  <div class="container">
    <h3 style="text-align: center; margin: 0 0 10px 0;">Visualizador de Regressão Logística - Função Sigmóide</h3>
    
    <div class="controls">
      <div>
        <label style="font-weight: bold; cursor: pointer;"><input type="checkbox" id="showResiduals" checked> Mostrar resíduos (probabilidade vs real)</label>
      </div>

      <div class="inputs-group">
        <label style="font-size: 12px; font-weight: bold;">X:</label>
        <input type="number" id="inputX" min="0" max="100" value="50">
        <label style="font-size: 12px; font-weight: bold;">Y (0 ou 1):</label>
        <input type="number" id="inputY" min="0" max="1" step="1" value="1">
        <button class="btn-add" id="addPointBtn">+ Add Point</button>
        <button class="btn-reset" id="resetBtn">Reset</button>
      </div>

      <div class="sliders">
        <div class="slider-group">
          <label>Peso w (inclinação): <span id="weightVal">0.15</span></label>
          <input type="range" id="weightSlider" min="-1.0" max="1.0" step="0.01" value="0.15">
        </div>
        <div class="slider-group">
          <label>Vício b (bias): <span id="biasVal">-7.50</span></label>
          <input type="range" id="biasSlider" min="-30" max="30" step="0.5" value="-7.50">
        </div>
        <div class="slider-group">
          <label style="color: #d97706;">Threshold (Limiar): <span id="thresholdVal">50%</span></label>
          <input type="range" id="thresholdSlider" min="0.0" max="1.0" step="0.01" value="0.50">
        </div>
      </div>
    </div>

    <canvas id="chart" width="750" height="380"></canvas>
  </div>

  <script>
    var initialPoints = [
      {x: 10, y: 0}, {x: 20, y: 0}, {x: 30, y: 0}, {x: 40, y: 0},
      {x: 60, y: 1}, {x: 70, y: 1}, {x: 80, y: 1}, {x: 90, y: 1}
    ];
    var points = JSON.parse(JSON.stringify(initialPoints));
    var currentW = 0.15, currentB = -7.50, currentThreshold = 0.50;

    var showResiduals = document.getElementById("showResiduals");
    var weightSlider = document.getElementById("weightSlider");
    var biasSlider = document.getElementById("biasSlider");
    var thresholdSlider = document.getElementById("thresholdSlider");
    var inputX = document.getElementById("inputX");
    var inputY = document.getElementById("inputY");

    function sigmoid(z) {
      return 1 / (1 + Math.exp(-z));
    }

    function predict(x, w, b) {
      return sigmoid(w * x + b);
    }

    function getPredictedPoints(w, b) {
      return points.map(function(p) {
        return { x: p.x, y: predict(p.x, w, b) };
      });
    }

    function calcMetrics(w, b, threshold) {
      var n = points.length;
      if (n === 0) return { logLoss: "0.000", accuracy: "0.0%" };
      
      var totalLoss = 0;
      var correct = 0;
      var eps = 1e-15;

      for (var i = 0; i < n; i++) {
        var p = points[i];
        var yHat = predict(p.x, w, b);
        yHat = Math.max(eps, Math.min(1 - eps, yHat));
        
        var loss = -(p.y * Math.log(yHat) + (1 - p.y) * Math.log(1 - yHat));
        totalLoss += loss;

        var predClass = yHat >= threshold ? 1 : 0;
        if (predClass === p.y) correct++;
      }

      var avgLoss = totalLoss / n;
      var acc = (correct / n) * 100;
      return { logLoss: avgLoss.toFixed(3), accuracy: acc.toFixed(1) + "%" };
    }

    function generateSigmoidCurve(w, b) {
      var curve = [];
      for (var x = 0; x <= 100; x += 1) {
        curve.push({ x: x, y: predict(x, w, b) });
      }
      return curve;
    }

    function generateThresholdLine(t) {
      return [{ x: 0, y: t }, { x: 100, y: t }];
    }

    var customPlugin = {
      id: "customPlugin",
      beforeDatasetsDraw: function(chart) {
        if (!showResiduals.checked) return;
        var ctx = chart.ctx, xAxis = chart.scales.x, yAxis = chart.scales.y;
        ctx.save(); ctx.strokeStyle = "#ff9999"; ctx.lineWidth = 1.5; ctx.setLineDash([4, 4]);
        for (var i = 0; i < points.length; i++) {
          var p = points[i];
          var yHat = predict(p.x, currentW, currentB);
          ctx.beginPath();
          ctx.moveTo(xAxis.getPixelForValue(p.x), yAxis.getPixelForValue(p.y));
          ctx.lineTo(xAxis.getPixelForValue(p.x), yAxis.getPixelForValue(yHat));
          ctx.stroke();
        }
        ctx.restore();
      },
      afterDraw: function(chart) {
        var ctx = chart.ctx; ctx.save();
        var metaReal = chart.getDatasetMeta(0);
        var metaPred = chart.getDatasetMeta(2);
        
        ctx.font = "bold 10px sans-serif"; ctx.textAlign = "center";
        
        // Rótulos dos pontos reais
        ctx.fillStyle = "#0000ff";
        metaReal.data.forEach(function(el, idx) {
          if (points[idx]) ctx.fillText("(" + points[idx].x + ", " + points[idx].y + ")", el.x, points[idx].y > 0.5 ? el.y - 12 : el.y + 15);
        });

        // Rótulos dos pontos de probabilidade prevista (verde)
        ctx.fillStyle = "#28a745";
        metaPred.data.forEach(function(el, idx) {
          if (points[idx]) {
            var yHat = predict(points[idx].x, currentW, currentB);
            ctx.fillText("P=" + yHat.toFixed(2), el.x, el.y - 8);
          }
        });
        
        var m = calcMetrics(currentW, currentB, currentThreshold);
        var ca = chart.chartArea, bx = ca.right - 140, by = ca.bottom - 50;
        
        ctx.fillStyle = "#ffffff"; ctx.strokeStyle = "#ccc"; ctx.lineWidth = 1;
        ctx.fillRect(bx, by, 130, 42); ctx.strokeRect(bx, by, 130, 42);
        
        ctx.font = "11px sans-serif"; ctx.fillStyle = "#000"; ctx.textAlign = "left";
        ctx.fillText("Log Loss = " + m.logLoss, bx + 8, by + 16);
        ctx.fillText("Acurácia = " + m.accuracy, bx + 8, by + 32);
        
        ctx.restore();
      }
    };

    var ctx = document.getElementById("chart").getContext("2d");
    var chart = new Chart(ctx, {
      type: "scatter",
      data: {
        datasets: [
          { label: "Pontos Reais (0 ou 1)", data: points, backgroundColor: "blue", pointRadius: 5 },
          { label: "Curva Sigmóide", data: generateSigmoidCurve(currentW, currentB), type: "line", borderColor: "red", borderWidth: 2, fill: false, pointRadius: 0 },
          { label: "Probabilidade Predita P(Y=1|X)", data: getPredictedPoints(currentW, currentB), backgroundColor: "#28a745", borderColor: "#28a745", pointRadius: 6, pointStyle: "circle", borderWidth: 2, fill: false },
          { label: "Threshold (Limiar)", data: generateThresholdLine(currentThreshold), type: "line", borderColor: "#d97706", borderWidth: 2, borderDash: [6, 6], fill: false, pointRadius: 0 }
        ]
      },
      options: {
        responsive: true, animation: false,
        plugins: { legend: { display: false } },
        scales: {
          x: { type: "linear", min: 0, max: 100, title: { display: true, text: "Variável de Entrada (X)" } },
          y: { min: -0.05, max: 1.05, title: { display: true, text: "Probabilidade P(Y=1|X)" } }
        }
      },
      plugins: [customPlugin]
    });

    function update() {
      currentW = parseFloat(weightSlider.value);
      currentB = parseFloat(biasSlider.value);
      currentThreshold = parseFloat(thresholdSlider.value);
      
      document.getElementById("weightVal").innerText = currentW.toFixed(2);
      document.getElementById("biasVal").innerText = currentB.toFixed(2);
      document.getElementById("thresholdVal").innerText = Math.round(currentThreshold * 100) + "%";
      
      chart.data.datasets[0].data = points;
      chart.data.datasets[1].data = generateSigmoidCurve(currentW, currentB);
      chart.data.datasets[2].data = getPredictedPoints(currentW, currentB);
      chart.data.datasets[3].data = generateThresholdLine(currentThreshold);
      chart.update();
    }

    showResiduals.addEventListener("change", update);
    weightSlider.addEventListener("input", update);
    biasSlider.addEventListener("input", update);
    thresholdSlider.addEventListener("input", update);

    document.getElementById("addPointBtn").addEventListener("click", function() {
      var xVal = parseFloat(inputX.value);
      var yVal = Math.round(parseFloat(inputY.value));
      yVal = Math.max(0, Math.min(1, yVal));
      if (!isNaN(xVal) && !isNaN(yVal)) {
        points.push({ x: xVal, y: yVal });
        update();
      }
    });

    document.getElementById("resetBtn").addEventListener("click", function() {
      points = JSON.parse(JSON.stringify(initialPoints)); 
      weightSlider.value = 0.15;
      biasSlider.value = -7.50;
      thresholdSlider.value = 0.50;
      update();
    });

    document.getElementById("chart").addEventListener("click", function(evt) {
      var rect = evt.target.getBoundingClientRect();
      var xVal = Math.round(chart.scales.x.getValueForPixel(evt.clientX - rect.left));
      var rawY = chart.scales.y.getValueForPixel(evt.clientY - rect.top);
      var yVal = rawY >= currentThreshold ? 1 : 0;
      
      if (xVal >= 0 && xVal <= 100) {
        inputX.value = xVal;
        inputY.value = yVal;
        points.push({ x: xVal, y: yVal });
        update();
      }
    });

    update();
  </script>
</body>
</html>' style="width: 100%; height: 560px; border: none; overflow: hidden;"></iframe>
================================================================================



```{r 04-2026-09-01-organizacao_e_preparacao_dos_dados_regressao_logistica_e_knn, eval=FALSE, include=FALSE}
rmarkdown::render("04-2026-09-01-organizacao_e_preparacao_dos_dados_regressao_logistica_e_knn.rmd", output_dir="docs", output_file ="temporario.html" , output_format = "html_document") ; utils::browseURL("docs/temporario.html")
```

```{r 04-2026-09-01-organizacao_e_preparacao_dos_dados_regressao_logistica_e_knn-doc, eval=FALSE, include=FALSE}
rmarkdown::render("04-2026-09-01-organizacao_e_preparacao_dos_dados_regressao_logistica_e_knn.rmd", output_dir="docs", output_file ="temporario.docx" , output_format = "word_document") ; utils::browseURL("docs/temporario.docx")
```