---
output: 
  html_document: 
    highlight: tango
    theme: cerulean
    df_print: kable
---
## - Exercícios - Organização e Preparação dos Dados, Regressão Logística e KNN

### Organização e Preparação de Dados: População, Estrato , proporção e Amostra

A regra é:

$$
n_h = n\cdot\frac{N_h}{N}
$$

onde (N) é o tamanho da população, (N_h) é o tamanho do estrato, (n) é o tamanho total da amostra e (n_h) é a quantidade de elementos sorteados naquele estrato.

#### 1. Alunos de uma universidade

**População:** 10.000 alunos.
**Amostra desejada:** 1.000 alunos.

| Estrato       | População no estrato | Proporção | Amostra proporcional |
| ------------- | -------------------: | --------: | -------------------: |
| Engenharia    |                3.000 |       30% |                  300 |
| Administração |                2.500 |       25% |                  ___ |
| Direito       |                2.000 |       20% |                  ___ |
| Saúde         |                1.500 |       15% |                  ___ |
| Outros cursos |                1.000 |       10% |                  ___ |
| **Total**     |           **10.000** |  **100%** |            **1.000** |

Por exemplo:

$$
n_{\text{Engenharia}} = 1000\cdot\frac{3000}{10000} = 300
$$

---

#### 2. Funcionários de uma empresa

**População:** 2.000 funcionários.
**Amostra:** 200 funcionários.

| Estrato          | População | Proporção | Amostra |
| ---------------- | --------: | --------: | ------: |
| Produção         |       900 |       45% |      90 |
| Administrativo   |       400 |       20% |      __ |
| Comercial        |       300 |       15% |      __ |
| Tecnologia       |       250 |     12,5% |      __ |
| Diretoria/Gestão |       150 |      7,5% |      __ |
| **Total**        | **2.000** |  **100%** | **200** |

Assim, embora a área de Produção tenha muito mais funcionários, ela não domina arbitrariamente a pesquisa: sua participação na amostra permanece igual à sua participação na população.

---

#### 3. Moradores de uma cidade

**População:** 50.000 moradores.
**Amostra:** 1.000 moradores.

Estratificação por faixa etária:

| Estrato         |  População | Proporção |   Amostra |
| --------------- | ---------: | --------: | --------: |
| 0–17 anos       |     10.000 |       20% |       200 |
| 18–29 anos      |      8.000 |       16% |       ___ |
| 30–44 anos      |     12.000 |       24% |       ___ |
| 45–59 anos      |     11.000 |       22% |       ___ |
| 60 anos ou mais |      9.000 |       18% |       ___ |
| **Total**       | **50.000** |  **100%** | **1.000** |

Para a faixa de 30 a 44 anos:

$$
n_h = 1000\cdot\frac{12000}{50000}= 240
$$

---

#### 4. Imagens do CIFAR-10

Aqui temos um exemplo particularmente simples porque o CIFAR-10 é **balanceado entre as classes**.

**População:** 60.000 imagens.
**Amostra:** 6.000 imagens.

Cada uma das 10 classes possui 6.000 imagens.

| Estrato — classe |  População | Proporção |   Amostra |
| ---------------- | ---------: | --------: | --------: |
| airplane         |      6.000 |       10% |       600 |
| automobile       |      6.000 |       10% |       ___ |
| bird             |      6.000 |       10% |       ___ |
| cat              |      6.000 |       10% |       ___ |
| deer             |      6.000 |       10% |       ___ |
| dog              |      6.000 |       10% |       ___ |
| frog             |      6.000 |       10% |       ___ |
| horse            |      6.000 |       10% |       ___ |
| ship             |      6.000 |       10% |       ___ |
| truck            |      6.000 |       10% |       ___ |
| **Total**        | **60.000** |  **100%** | **6.000** |

Neste caso:

$$
6000\cdot\frac{6000}{60000}=600
$$

Como todas as classes possuem a mesma quantidade de elementos, a amostra proporcional também fica perfeitamente balanceada.

---

#### 5. Domicílios de um município

**População:** 20.000 domicílios.
**Amostra:** 1.000 domicílios.

Estratificação por região do município:

| Estrato   | Domicílios | Proporção |   Amostra |
| --------- | ---------: | --------: | --------: |
| Centro    |      4.000 |       20% |       200 |
| Norte     |      5.000 |       25% |       ___ |
| Sul       |      3.000 |       15% |       ___ |
| Leste     |      6.000 |       30% |       ___ |
| Oeste     |      2.000 |       10% |       ___ |
| **Total** | **20.000** |  **100%** | **1.000** |

Por exemplo, para a região Leste:

$$
n_{\text{Leste}} = 1000\cdot\frac{6000}{20000} = 300
$$

O ponto central para mostrar no slide é:

$$
\boxed{\text{A proporção de cada estrato na amostra é igual à sua proporção na população}}
$$


#### 6. Pacientes de uma clínica — população balanceada

**População:** 4.000 pacientes.
**Amostra:** 400 pacientes.

Estratificação por tipo de atendimento:

| Estrato      | População | Proporção | Amostra |
| ------------ | --------: | --------: | ------: |
| Cardiologia  |     1.000 |       25% |     100 |
| Ortopedia    |     1.000 |       25% |     ___ |
| Dermatologia |     1.000 |       25% |     ___ |
| Oftalmologia |     1.000 |       25% |     ___ |
| **Total**    | **4.000** |  **100%** | **400** |

Por exemplo:

$$
n_{\text{Cardiologia}} = 400\cdot\frac{1000}{4000} = 100
$$

Como todos os estratos têm o mesmo tamanho, a amostra também fica igualmente distribuída.

---

#### 7. Produtos de um estoque — população balanceada

**População:** 10.000 produtos.
**Amostra:** 1.000 produtos.

Estratificação por categoria:

| Estrato     |  População | Proporção |   Amostra |
| ----------- | ---------: | --------: | --------: |
| Eletrônicos |      2.000 |       20% |       200 |
| Alimentos   |      2.000 |       20% |       ___ |
| Vestuário   |      2.000 |       20% |       ___ |
| Higiene     |      2.000 |       20% |       ___ |
| Papelaria   |      2.000 |       20% |       ___ |
| **Total**   | **10.000** |  **100%** | **1.000** |

Para cada categoria:

$$
1000\cdot\frac{2000}{10000}=200
$$

Esse é outro caso de população perfeitamente balanceada.

---

### 8. Imagens de um dataset de classificação — população balanceada

**População:** 30.000 imagens.
**Amostra:** 3.000 imagens.

Considere um dataset com 6 classes:

| Estrato — classe |  População | Proporção |   Amostra |
| ---------------- | ---------: | --------: | --------: |
| Cachorro         |      5.000 |    16,67% |       500 |
| Gato             |      5.000 |    16,67% |       ___ |
| Cavalo           |      5.000 |    16,67% |       ___ |
| Pássaro          |      5.000 |    16,67% |       ___ |
| Peixe            |      5.000 |    16,67% |       ___ |
| Coelho           |      5.000 |    16,67% |       ___ |
| **Total**        | **30.000** |  **100%** | **3.000** |

Para a classe "Cachorro":

$$
n_h= 3000\cdot\frac{5000}{30000} = 500
$$

Todas as classes possuem a mesma representatividade.

---

### 9. Clientes de um banco — população não balanceada

**População:** 100.000 clientes.
**Amostra:** 2.000 clientes.

Estratificação por faixa de renda:

| Estrato               |   População | Proporção |   Amostra |
| --------------------- | ----------: | --------: | --------: |
| Até R$ 2 mil          |      45.000 |       45% |       900 |
| R$ 2 mil a R$ 5 mil   |      30.000 |       30% |       ___ |
| R$ 5 mil a R$ 10 mil  |      15.000 |       15% |       ___ |
| R$ 10 mil a R$ 20 mil |       7.000 |        7% |       ___ |
| Acima de R$ 20 mil    |       3.000 |        3% |       ___ |
| **Total**             | **100.000** |  **100%** | **2.000** |

Para o primeiro estrato:

$$
n_h = 2000\cdot\frac{45000}{100000} = 900
$$

Aqui os estratos possuem tamanhos bastante diferentes, mas a amostra preserva essas diferenças proporcionalmente.

---

### 10. Dataset de detecção de fraude — população não balanceada

**População:** 50.000 transações.
**Amostra:** 5.000 transações.

Estratificação pelo tipo de transação:

| Estrato            |  População | Proporção |   Amostra |
| ------------------ | ---------: | --------: | --------: |
| Transações normais |     42.500 |       85% |     4.250 |
| Fraudes leves      |      4.000 |        8% |     _____ |
| Fraudes moderadas  |      2.000 |        4% |     _____ |
| Fraudes graves     |      1.000 |        2% |     _____ |
| Fraudes críticas   |        500 |        1% |     _____ |
| **Total**          | **50.000** |  **100%** | **5.000** |

Para as fraudes críticas:

$$
n_{\text{críticas}} = 5000\cdot\frac{500}{50000} = 50
$$

OBS: **classes raras continuam raras na amostra proporcional**.

Assim, podemos resumir os exemplos 6–10 como:

| Exemplo | População                   | Situação       |
| ------- | --------------------------- | -------------- |
| 6       | Pacientes por especialidade | Balanceada     |
| 7       | Produtos por categoria      | Balanceada     |
| 8       | Dataset de imagens          | Balanceada     |
| 9       | Clientes por faixa de renda | Não balanceada |
| 10      | Transações financeiras      | Não balanceada |




### Regressão Logística

### KNN




```{r 04-2026-09-01-organizacao_e_preparacao_dos_dados_regressao_logistica_e_knn-exercicios, eval=FALSE, include=FALSE}
rmarkdown::render("04-2026-09-01-organizacao_e_preparacao_dos_dados_regressao_logistica_e_knn-exercicios.rmd", output_dir="docs", output_file ="temporario.html" , output_format = "html_document") ; utils::browseURL("docs/temporario.html")
```

```{r 04-2026-09-01-organizacao_e_preparacao_dos_dados_regressao_logistica_e_knn-exercicios-doc, eval=FALSE, include=FALSE}
rmarkdown::render("04-2026-09-01-organizacao_e_preparacao_dos_dados_regressao_logistica_e_knn-exercicios.rmd", output_dir="docs", output_file ="temporario.docx" , output_format = "word_document") ; utils::browseURL("docs/temporario.docx")
```