---
output: 
  html_document: 
    highlight: tango
    theme: cerulean
    df_print: kable
editor_options: 
  markdown: 
    wrap: sentence
---

## Exercícios - Organização e Preparação dos Dados, Regressão Logística e KNN

### Organização e Preparação de Dados: População, Estrato , proporção e Amostra

A regra é:

$$
\boxed{ n_h = n\cdot\frac{N_h}{N} }
$$

onde

$$
\text{n_h}   \rightarrow \text{é a quantidade de elementos selecionados no estrato ou agrupamento} \\
\text{"n"}   \rightarrow \text{é o tamanho total da amostra} \\
\text{"N_h"} \rightarrow \text{é o tamanho do estrato ou agrupamento} \\
\text{"N"}   \rightarrow \text{é o tamanho da população}
$$

#### Exercício 01 - Alunos de uma universidade

**População:** 10.000 alunos.
**Amostra desejada:** 1.000 alunos.

+---------------+----------------------+--------------+----------------------+
| Estrato       | População no estrato | Proporção    | Amostra proporcional |
+===============+=====================:+=============:+=====================:+
| Engenharia    | 3.000                | 30%          | 300                  |
+---------------+----------------------+--------------+----------------------+
| Administração | 2.500                | 25%          | \_\_\_               |
+---------------+----------------------+--------------+----------------------+
| Direito       | 2.000                | 20%          | \_\_\_               |
+---------------+----------------------+--------------+----------------------+
| Saúde         | 1.500                | 15%          | \_\_\_               |
+---------------+----------------------+--------------+----------------------+
| Outros cursos | 1.000                | 10%          | \_\_\_               |
+---------------+----------------------+--------------+----------------------+
| **Total**     | **10.000**           | **100%**     | **1.000**            |
+---------------+----------------------+--------------+----------------------+

Por exemplo:

$$
\boxed{ n_{\text{Engenharia}} = 1000\cdot\frac{3000}{10000} = 300 }
$$

------------------------------------------------------------------------

#### Exercício 02 - Funcionários de uma empresa

**População:** 2.000 funcionários.
**Amostra:** 200 funcionários.

| Estrato          | População | Proporção | Amostra |
|------------------|----------:|----------:|--------:|
| Produção         |       900 |       45% |      90 |
| Administrativo   |       400 |       20% |    \_\_ |
| Comercial        |       300 |       15% |    \_\_ |
| Tecnologia       |       250 |     12,5% |    \_\_ |
| Diretoria/Gestão |       150 |      7,5% |    \_\_ |
| **Total**        | **2.000** |  **100%** | **200** |

Assim, embora a área de Produção tenha muito mais funcionários, ela não domina arbitrariamente a pesquisa: sua participação na amostra permanece igual à sua participação na população.

------------------------------------------------------------------------

#### Exercício 03 - Moradores de uma cidade

**População:** 50.000 moradores.
**Amostra:** 1.000 moradores.

Estratificação por faixa etária:

| Estrato         |  População | Proporção |   Amostra |
|-----------------|-----------:|----------:|----------:|
| 0–17 anos       |     10.000 |       20% |       200 |
| 18–29 anos      |      8.000 |       16% |    \_\_\_ |
| 30–44 anos      |     12.000 |       24% |    \_\_\_ |
| 45–59 anos      |     11.000 |       22% |    \_\_\_ |
| 60 anos ou mais |      9.000 |       18% |    \_\_\_ |
| **Total**       | **50.000** |  **100%** | **1.000** |

Para a faixa de 30 a 44 anos:

$$
\boxed{n_h = 1000\cdot\frac{12000}{50000}= 240}
$$

------------------------------------------------------------------------

#### Exercício 04 - Imagens do CIFAR-10

Aqui temos um exemplo particularmente simples porque o CIFAR-10 é **balanceado entre as classes**.

**População:** 60.000 imagens.
**Amostra:** 6.000 imagens.

Cada uma das 10 classes possui 6.000 imagens.

| Estrato — classe |  População | Proporção |   Amostra |
|------------------|-----------:|----------:|----------:|
| airplane         |      6.000 |       10% |       600 |
| automobile       |      6.000 |       10% |    \_\_\_ |
| bird             |      6.000 |       10% |    \_\_\_ |
| cat              |      6.000 |       10% |    \_\_\_ |
| deer             |      6.000 |       10% |    \_\_\_ |
| dog              |      6.000 |       10% |    \_\_\_ |
| frog             |      6.000 |       10% |    \_\_\_ |
| horse            |      6.000 |       10% |    \_\_\_ |
| ship             |      6.000 |       10% |    \_\_\_ |
| truck            |      6.000 |       10% |    \_\_\_ |
| **Total**        | **60.000** |  **100%** | **6.000** |

Neste caso:

$$
\boxed{6000\cdot\frac{6000}{60000}=600}
$$

Como todas as classes possuem a mesma quantidade de elementos, a amostra proporcional também fica perfeitamente balanceada.

------------------------------------------------------------------------

#### Exercício 05 - Domicílios de um município

**População:** 20.000 domicílios.
**Amostra:** 1.000 domicílios.

Estratificação por região do município:

| Estrato   | Domicílios | Proporção |   Amostra |
|-----------|-----------:|----------:|----------:|
| Centro    |      4.000 |       20% |       200 |
| Norte     |      5.000 |       25% |    \_\_\_ |
| Sul       |      3.000 |       15% |    \_\_\_ |
| Leste     |      6.000 |       30% |    \_\_\_ |
| Oeste     |      2.000 |       10% |    \_\_\_ |
| **Total** | **20.000** |  **100%** | **1.000** |

Por exemplo, para a região Leste:

$$
\boxed{n_{\text{Leste}} = 1000\cdot\frac{6000}{20000} = 300}
$$

O ponto central para mostrar no slide é:

$$
\boxed{\text{A proporção de cada estrato na amostra é igual à sua proporção na população}}
$$

#### Exercício 06 - Pacientes de uma clínica — população balanceada

**População:** 4.000 pacientes.
**Amostra:** 400 pacientes.

Estratificação por tipo de atendimento:

| Estrato      | População | Proporção | Amostra |
|--------------|----------:|----------:|--------:|
| Cardiologia  |     1.000 |       25% |     100 |
| Ortopedia    |     1.000 |       25% |  \_\_\_ |
| Dermatologia |     1.000 |       25% |  \_\_\_ |
| Oftalmologia |     1.000 |       25% |  \_\_\_ |
| **Total**    | **4.000** |  **100%** | **400** |

Por exemplo:

$$
\boxed{n_{\text{Cardiologia}} = 400\cdot\frac{1000}{4000} = 100}
$$

Como todos os estratos têm o mesmo tamanho, a amostra também fica igualmente distribuída.

------------------------------------------------------------------------

#### Exercício 07 - Produtos de um estoque — população balanceada

**População:** 10.000 produtos.
**Amostra:** 1.000 produtos.

Estratificação por categoria:

| Estrato     |  População | Proporção |   Amostra |
|-------------|-----------:|----------:|----------:|
| Eletrônicos |      2.000 |       20% |       200 |
| Alimentos   |      2.000 |       20% |    \_\_\_ |
| Vestuário   |      2.000 |       20% |    \_\_\_ |
| Higiene     |      2.000 |       20% |    \_\_\_ |
| Papelaria   |      2.000 |       20% |    \_\_\_ |
| **Total**   | **10.000** |  **100%** | **1.000** |

Para cada categoria:

$$
\boxed{1000\cdot\frac{2000}{10000}=200}
$$

Esse é outro caso de população perfeitamente balanceada.

------------------------------------------------------------------------

#### Exercício 08 - Imagens de um dataset de classificação — população balanceada

**População:** 30.000 imagens.
**Amostra:** 3.000 imagens.

Considere um dataset com 6 classes:

| Estrato — classe |  População | Proporção |   Amostra |
|------------------|-----------:|----------:|----------:|
| Cachorro         |      5.000 |    16,67% |       500 |
| Gato             |      5.000 |    16,67% |    \_\_\_ |
| Cavalo           |      5.000 |    16,67% |    \_\_\_ |
| Pássaro          |      5.000 |    16,67% |    \_\_\_ |
| Peixe            |      5.000 |    16,67% |    \_\_\_ |
| Coelho           |      5.000 |    16,67% |    \_\_\_ |
| **Total**        | **30.000** |  **100%** | **3.000** |

Para a classe "Cachorro":

$$
\boxed{n_h= 3000\cdot\frac{5000}{30000} = 500}
$$

Todas as classes possuem a mesma representatividade.

------------------------------------------------------------------------

#### Exercício 09 - Clientes de um banco — população não balanceada

**População:** 100.000 clientes.
**Amostra:** 2.000 clientes.

Estratificação por faixa de renda:

| Estrato                 |   População | Proporção |   Amostra |
|-------------------------|------------:|----------:|----------:|
| Até R\$ 2 mil           |      45.000 |       45% |       900 |
| R\$ 2 mil a R\$ 5 mil   |      30.000 |       30% |    \_\_\_ |
| R\$ 5 mil a R\$ 10 mil  |      15.000 |       15% |    \_\_\_ |
| R\$ 10 mil a R\$ 20 mil |       7.000 |        7% |    \_\_\_ |
| Acima de R\$ 20 mil     |       3.000 |        3% |    \_\_\_ |
| **Total**               | **100.000** |  **100%** | **2.000** |

Para o primeiro estrato:

$$
\boxed{n_h = 2000\cdot\frac{45000}{100000} = 900}
$$

Aqui os estratos possuem tamanhos bastante diferentes, mas a amostra preserva essas diferenças proporcionalmente.

------------------------------------------------------------------------

#### Exercício 10 - Dataset de detecção de fraude — população não balanceada

**População:** 50.000 transações.
**Amostra:** 5.000 transações.

Estratificação pelo tipo de transação:

| Estrato            |  População | Proporção |    Amostra |
|--------------------|-----------:|----------:|-----------:|
| Transações normais |     42.500 |       85% |      4.250 |
| Fraudes leves      |      4.000 |        8% | \_\_\_\_\_ |
| Fraudes moderadas  |      2.000 |        4% | \_\_\_\_\_ |
| Fraudes graves     |      1.000 |        2% | \_\_\_\_\_ |
| Fraudes críticas   |        500 |        1% | \_\_\_\_\_ |
| **Total**          | **50.000** |  **100%** |  **5.000** |

Para as fraudes críticas:

$$
\boxed{n_{\text{críticas}} = 5000\cdot\frac{500}{50000} = 50}
$$

OBS: **classes raras continuam raras na amostra proporcional**.

Assim, podemos resumir os exemplos 6–10 como:

| Exemplo | População                   | Situação       |
|---------|-----------------------------|----------------|
| 6       | Pacientes por especialidade | Balanceada     |
| 7       | Produtos por categoria      | Balanceada     |
| 8       | Dataset de imagens          | Balanceada     |
| 9       | Clientes por faixa de renda | Não balanceada |
| 10      | Transações financeiras      | Não balanceada |

### TESTES DE MULTIPLA ESCOLHA

#### Questão 05 - Estratos , Proporções e Amostras

+--------------------------------------------------------------------------------------------------------------------------------------------+
| **Questão 5**                                                                                                                              |
+============================================================================================================================================+
| Uma população é composta por **40% de indivíduos da classe A** e **60% da classe B**. Deseja-se retirar uma amostra de **100 indivíduos**. |
|                                                                                                                                            |
| Qual alternativa descreve corretamente uma **amostra proporcional** e uma **amostra balanceada**, respectivamente?                         |
+--------------------------------------------------------------------------------------------------------------------------------------------+
| **A)** Proporcional: 50 indivíduos de A e 50 de B; Balanceada: 40 de A e 60 de B.                                                          |
+--------------------------------------------------------------------------------------------------------------------------------------------+
| **B)** Proporcional: 40 indivíduos de A e 60 de B; Balanceada: 50 de A e 50 de B.                                                          |
+--------------------------------------------------------------------------------------------------------------------------------------------+
| **C)** Proporcional: 60 indivíduos de A e 40 de B; Balanceada: 40 de A e 60 de B.                                                          |
+--------------------------------------------------------------------------------------------------------------------------------------------+
| **D)** Proporcional: 40 indivíduos de A e 40 de B; Balanceada: 60 de A e 40 de B.                                                          |
+--------------------------------------------------------------------------------------------------------------------------------------------+
| **E)** Proporcional e balanceada são conceitos equivalentes, portanto ambas devem possuir 50 indivíduos de cada classe.                    |
+--------------------------------------------------------------------------------------------------------------------------------------------+

------------------------------------------------------------------------

#### Questão 06 - KNN

+----------------------------------------------------------------------------------------------------------------------------------------------------------+
| **Questão 6**                                                                                                                                            |
+==========================================================================================================================================================+
| Sobre o algoritmo **K-Nearest Neighbors (KNN)**, assinale a alternativa correta.                                                                         |
+----------------------------------------------------------------------------------------------------------------------------------------------------------+
| **A)** O KNN é um algoritmo paramétrico que precisa determinar obrigatoriamente os parâmetros $w$ e $b$.                                                 |
+----------------------------------------------------------------------------------------------------------------------------------------------------------+
| **B)** O KNN utiliza exclusivamente uma função sigmoide para calcular a classe de uma nova observação.                                                   |
+----------------------------------------------------------------------------------------------------------------------------------------------------------+
| **C)** O KNN é um algoritmo **não paramétrico** que pode classificar uma nova observação considerando a distância entre ela e as observações conhecidas. |
+----------------------------------------------------------------------------------------------------------------------------------------------------------+
| **D)** No KNN, o valor de $K$ representa o número de atributos existentes no conjunto de dados.                                                          |
+----------------------------------------------------------------------------------------------------------------------------------------------------------+
| **E)** O KNN somente pode ser utilizado quando existem exatamente duas classes.                                                                          |
+----------------------------------------------------------------------------------------------------------------------------------------------------------+

------------------------------------------------------------------------

#### Questão 07 - Regressão Logística

Considere o modelo de **Regressão Logística** apresentado em aula:

$$
\boxed{z = \textbf{w}X + \textbf{b}}
$$

com:

$$
\boxed{\textbf{w} = \mathbf{1{,}19}}
$$

e

$$
\boxed{\textbf{b} = \mathbf{-6{,}52}}
$$

Para um aluno que estudou **6 horas**, temos:

$$
z = \mathbf{1{,}19} \cdot (6) - \mathbf{6{,}52}
$$

$$
z = \mathbf{7{,}14} - \mathbf{6{,}52}
$$

$$
\boxed{z = \mathbf{0{,}62}}
$$

Aplicando a **função logística (sigmoide)**:

$$
\text{probabilidade da saída Y ser TRUE tal que a entrada X vale ...} \frac{1}{1 + e^{-z}} \\
\boxed{P(Y=1 \mid X) = \frac{1}{1+e^{\mathbf{-z}}}}
$$

temos aproximadamente:

$$
\text{probabilidade da saída Y ser TRUE tal que entrada X vale 6 horas é }\\
\boxed{P(Y=1 \mid \mathbf{X=6}) \approx \mathbf{0{,}65}}
$$

ou seja, aproximadamente **65%**.

Considerando um limiar de classificação de **50%**, analise as afirmações:

**I.** Como a probabilidade calculada é aproximadamente **65%**, o aluno será classificado como **Aprovado**.

**II.** O valor $\textbf{z=0{,}62}$ corresponde diretamente a uma probabilidade de **62%**.

**III.** A função sigmoide transforma o valor de $\mathbf{z}$ em um número entre **0 e 1**, que pode ser interpretado como probabilidade.

Assinale a alternativa **correta**.

| Alternativa | Resposta                       |
| :---------: | ------------------------------ |
|    **A)**   | Apenas I está correta.         |
|    **B)**   | Apenas II está correta.        |
|    **C)**   | Apenas I e II estão corretas.  |
|    **D)**   | Apenas I e III estão corretas. |
|    **E)**   | I, II e III estão corretas.    |


------------------------------------------------------------------------

#### Questão 08 - KNN

Considere uma nova observação:

$$
X=(4,4)
$$

e quatro observações já classificadas:

**A:** $(2,3)$ — Time Azul
**B:** $(3,4)$ — Time Azul
**C:** $(5,5)$ — Time Vermelho
**D:** $(8,8)$ — Time Vermelho

Utilizando a **distância Euclidiana**:

$$
\boxed{d(P,X)=\sqrt{(x_P-x_X)^2+(y_P-y_X)^2}}
$$

temos:

$$
d(A,X)=\sqrt{(2-4)^2+(3-4)^2}=\sqrt{5} \approx \boxed{2{,}24}
$$

$$
d(B,X)=\sqrt{(3-4)^2+(4-4)^2}=\boxed{1}
$$

$$
d(C,X)=\sqrt{(5-4)^2+(5-4)^2}=\sqrt{2} \approx \boxed{1{,}41}
$$

$$
d(D,X)=\sqrt{(8-4)^2+(8-4)^2}=\sqrt{32} \approx \boxed{5{,}66}
$$

Portanto, considerando $K=3$, os três vizinhos mais próximos são, em ordem de distância:

1. **B** — Time Azul — distância $1$
2. **C** — Time Vermelho — distância $\sqrt{2}\approx1{,}41$
3. **A** — Time Azul — distância $\sqrt{5}\approx2{,}24$

Assim, as classes dos três vizinhos são:

$$
\text{Time Azul, Time Vermelho, Time Azul}
$$

Analise as afirmações:

**I.** Para $K=3$, a nova observação será classificada como **Time Azul**.

**II.** O ponto D possui menor distância até $X$ do que o ponto A.

**III.** No KNN com $K=3$, são considerados os três pontos que apresentam as menores distâncias em relação à nova observação.

Assinale a alternativa **correta**.

| Alternativa | Resposta                        |
| :---------: | ------------------------------- |
|    **A)**   | Apenas I está correta.          |
|    **B)**   | Apenas II está correta.         |
|    **C)**   | Apenas I e II estão corretas.   |
|    **D)**   | Apenas II e III estão corretas. |
|    **E)**   | Apenas I e III estão corretas.  |



------------------------------------------------------------------------

#### Gabarito

| **Questão** | **Resposta correta** |
|:-----------:|:--------------------:|
|    **5**    |        **B**         |
|    **6**    |        **C**         |
|    **7**    |        **D**         |
|    **8**    |        **E**         |

```{r 04-2026-09-01-organizacao_e_preparacao_dos_dados_regressao_logistica_e_knn-exercicios, eval=FALSE, include=FALSE}
rmarkdown::render("04-2026-09-01-organizacao_e_preparacao_dos_dados_regressao_logistica_e_knn-exercicios.rmd", output_dir="docs", output_file ="temporario.html" , output_format = "html_document") ; utils::browseURL("docs/temporario.html")
```

```{r 04-2026-09-01-organizacao_e_preparacao_dos_dados_regressao_logistica_e_knn-exercicios-doc, eval=FALSE, include=FALSE}
rmarkdown::render("04-2026-09-01-organizacao_e_preparacao_dos_dados_regressao_logistica_e_knn-exercicios.rmd", output_dir="docs", output_file ="temporario.docx" , output_format = "word_document") ; utils::browseURL("docs/temporario.docx")
```
